臺灣臺中地方法院民事判決　　　　　　　93年度訴字第1852號
　原　　　告　癸○○
　訴訟代理人　林根煌　　律師
　複　代理人　林邦賢　　律師
　被　　　告　甲○○
　訴訟代理人　蔡定生　　律師
　被　　　告　乙○○
　　　　　　　庚○○
　　　　　　　己○○
　　　　　　　寅○○即午○○.
　被　　　告　戊○○
　訴訟代理人　林春祥　　律師
　被　　　告　丙○○
　訴訟代理人　子○○○
　被　　　告　丑○○
　訴訟代理人　丁○○
　被　　　告　辛○○
　　　　　　　卯○○
　　　　　　　辰○○
　　　　　　　申○○
　　　　　　　未○○
　　　　　　　巳○○
　兼　　　上
　訴訟代理人　壬○○
上當事人間請求分割共有物事件，經本院於民國96年9月11日言
詞辯論終結，判決如下：
    主    文
兩造共有坐落台中縣后里鄉○○段144地號、地目建、面積2428.
07平方公尺、同段149地號、地目建、面積1936.12平方公尺、同
段151地號、地目建、面積594.94平方公尺、同段152地號、地目
建、面積1583.12平方公尺及同段153地號、地目建、面積1514.1
0平方公尺之土地，合併分割方法為如附圖甲案以「面積」欄之
面積所示：Ａ部分2352 .19平方公尺及Ｂ部分1433.95平方公
尺分歸被告壬○○、乙○○共同取得，壬○○應有部分為484分
之234，乙○○應有部分為484分之250。Ｃ部分75.88平方公尺
及Ｄ部分46. 17平方公尺分歸被告丙○○、丑○○共同取得，每
人應有部分各2分之1。Ｅ部分379.60平方公尺、Ｇ部分869.89
平方公尺（152地號部分48.49平方公尺、153地號部分821.40平
方公尺）分歸被告庚○○、己○○、戊○○共同取得，每人應有
部分各3分之1。Ｆ1部分310.44平方公尺分歸被告庚○○取得
，Ｆ2部分310.44方公尺分歸被告戊○○取得，Ｆ3部分310.43平
方公尺分歸被告己○○取得。Ｈ部分199 .09平方公尺、Ｉ部
分778.56平方公尺分歸原告癸○○及被告辛○○、寅○○、卯○○、辰○○、申○○、未○○、巳○○共同取得，原告癸○○及
被告辛○○之應有部分各為3分之1，被告寅○○、卯○○、辰○○、申○○、未○○、巳○○之應有部分各18分之1。Ｊ部分1
71.30平方公尺（152地號部分44.09平方公尺、153地號部分127.
21平方公尺）分歸原告癸○○及被告辛○○共同取得，每人應有
部分各2分之1。Ｋ部分476.28平方公尺分歸被告寅○○、卯○○、辰○○、申○○、未○○、巳○○共同取得，每人之應有部
分各6分之1。Ｌ部分56.15平方公尺及Ｑ部分34.80平方公尺分
歸被告甲○○取得。Ｏ部分16.25平方公尺，Ｐ部分16.32平方
公尺作為拓寬道路用地，Ｍ部分153.78平方公尺，Ｎ部分64.83
平方公尺（152地號部分10.42平方公尺、153地號部分54.41平方
公尺）作為通路用地，並由兩造維持共有，每人之應有部分為原
告癸○○及被告辛○○各805635分之43029，被告壬○○805635
分之188821、被告庚○○、戊○○、己○○各805635分之74967
，被告甲○○805635分之924，被告乙○○805635分之201407，
被告寅○○805635分之13701，被告卯○○、辰○○、申○○、
未○○、巳○○各805635分之13783，被告丙○○、丑○○各805
635分之6296。
訴訟費用由原告癸○○及被告辛○○各負擔805635分之43029，
被告壬○○負擔805635分之188821、被告庚○○、戊○○、己○○各負擔805635分之74967，被告甲○○負擔805635分之924，被
告乙○○負擔805635分之201407，被告寅○○負擔805635分之13
701，被告卯○○、辰○○、申○○、未○○、巳○○各負擔805
635分之13783，被告丙○○、丑○○各負擔805635分之6296。
    事實及理由
甲、程序方面：
一、按當事人死亡者，訴訟程序在有繼承人承受其訴訟以前當然
    停止。又承受訴訟人，於得為承受者，應即為承受之聲明。
    又當事人不聲明承受訴訟時，法院亦得依職權以裁定命其續
    行訴訟，民事訴訟法第168條、第175條、第178條分別定有
    明文。查本件原告起訴請求分割兩造共有坐落台中縣后里鄉
    ○○段144地號、地目建、面積2428.07平方公尺、同段149
    地號、地目建、面積1936.12平方公尺、同段151地號、地目
    建、面積594.94平方公尺、同段152地號、地目建、面積
    1583.12平方公尺及同段153地號、地目建、面積1514.10平
    方公尺等5筆土地，原列共有人甲○○、乙○○、辛○○、
    庚○○、戊○○、己○○、卯○○、辰○○、申○○、未○○、巳○○、丙○○、丑○○、午○○、壬○○為共同被告
    ，惟午○○於本件訴訟進行中，於民國（下同）94年6月18
    日死亡，被告寅○○為午○○之法定繼承人，有戶籍資料在
    卷可憑，並由被告寅○○於94年12月21日具狀依法聲明承受
    訴訟，核無不合，應予准許。
二、本件被告乙○○、辛○○、卯○○、辰○○、申○○、未○○、巳○○、丙○○、丑○○、寅○○、壬○○經合法通知
    ，未於最後言詞辯論期日到場，核無民事訴訟法第386條各
    款所列情形，爰依原告之聲請，由其一造辯論而為判決。
乙、實體方面：
壹、原告主張：兩造共有坐落台中縣后里鄉○○段144地號、地
    目建、面積2428.07平方公尺、同段149地號、地目建、面積
    1936.12平方公尺、同段151地號、地目建、面積594.94平方
    公尺、同段152地號、地目建、面積1583.12平方公尺及同段
    153地號、地目建、面積1514.10平方公尺等5筆土地（下稱
    系爭土地），原告及被告之應有部分如附表一所示，系爭土
    地使用現況如台中縣豐原地政事務所94年3月14日土地複丈
    成果圖（下稱94年3月14日複丈成果圖）所示，系爭144地號
    土地內編號Ａ係結構鐵架造蓋烤漆板工廠，門牌號碼成功路
    48 巷22弄15號、編號Ｂ係結構鋼筋混泥土造二層樓房，現
    為被告乙○○占有使用中、編號Ｃ係結構木造平房，門牌號
    碼成功路48巷22弄13號，現為被告壬○○占有使用中，系爭
    149 地號土地內編號Ｄ係結構鐵架造蓋烤漆板之位置、編號
    Ｅ係結構磚造三合院平房，門牌號碼成功路48巷22弄5號，
    現為被告戊○○占有使用中、編號Ｆ係結構加強磚造二層樓
    房，門牌號碼成功路48巷24號，現為被告甲○○占有使用中
    、編號Ｇ係結構磚造一層房屋，門牌號碼成功路48巷24號，
    現為被告甲○○占有使用中，系爭153地號土地內編號Ｈ係
    結構鐵架造蓋烤漆板，現為午○○之繼承人寅○○占有使用
    中，其餘151、152地號土地係空地。本件系爭土地無不能分
    割之情事，且兩造亦無不分割之協議，然因未能達成協議，
    爰提起本件訴訟，請求分割如96年4月27日複丈成果圖所示
    甲案，並依實際測量面積即「面積」欄之面積為分配面積，
    至就被告甲○○提出分割方案乙案，未將各共有人分得之土
    地位置及面積標示列出，且應分擔路地之面積亦未計算在各
    共有人分得之土地面積之內，該分割方案之面積就各共有人
    分得之面積，並非正確。於本件起訴前，各共有人除被告甲○○外，均同意將系爭149地號及153地號土地南側如附圖所
    示編號Ａ部分開闢8公尺寬之私設道路，因此原告主張甲案
    之分割方法顯然符合大多數共有人之意思，且每人均有分配
    取得住宅區及農業區用地，符合公平合理原則。系爭152地
    號及153地號土地係屬農業區，其公告現值每平方公尺僅新
    臺幣（下同）3,600元，而系爭144地號、149地號、151地號
    土地之公告現值每平方公尺12,500元，其價值顯然超過152
    地號及153地號土地之價值3倍以上，經兩造協議，如依甲案
    分割方法實行分割時，只有原告與被告辛○○分得土地有減
    少，因增減之土地面積微少，均同意互不補償，如依乙案之
    分割方法實行分割時，其增減之面積較多，主張系爭144、1
    49、151地號土地，每平方公尺補償3萬元，系爭152、153地
    號土地，按系爭144、149、151地號土地補償價格的3分之1
    即1萬元計算補償費。為此，提起本訴，並聲明：兩造共有
    坐落台中縣后里鄉○○段144地號、地目建、面積2428.07平
    方公尺、同段149地號、地目建、面積1936.12平方公尺、同
    段151地號、地目建、面積594.94平方公尺、同段152地號、
    地目建、面積1583.12平方公尺及同段153地號、地目建、面
    積1514.10平方公尺，請准予合併分割，並將如附圖即96年4
    月27日複丈成果圖甲案，以「面積」欄之面積所示Ａ部分
    2352 .19 平方公尺及Ｂ部分1433.95平方公尺分歸被告壬○○、乙○○共同取得，壬○○應有部分為484分之234，乙○○應有部分為484分之250。Ｃ部分75.88平方公尺及Ｄ部
    分46. 17平方公尺分歸被告丙○○、丑○○共同取得，每人
    應有部分各2分之1。Ｅ部分379.60平方公尺、Ｇ部分869.
    89平方公尺（152地號部分48.49平方公尺、153地號部分821
    .40 平方公尺）分歸被告庚○○、己○○、戊○○共同取得
    ，每人應有部分各3分之1。Ｆ1部分310.44平方公尺分歸
    被告庚○○取得，Ｆ2部分310.44方公尺分歸被告戊○○取
    得，Ｆ3部分310.43平方公尺分歸被告己○○取得。Ｈ部
    分199.09平方公尺、Ｉ部分778.56平方公尺分歸原告癸○○
    及被告辛○○、寅○○、卯○○、辰○○、申○○、未○○
    、巳○○共同取得，原告癸○○及被告辛○○之應有部分各
    為3分之1，被告寅○○、卯○○、辰○○、申○○、未○○
    、巳○○之應有部分各18分之1。Ｊ部分171.30平方公尺
    （152地號部分44.09平方公尺、153地號部分127.21平方公
    尺）分歸原告癸○○及被告辛○○共同取得，每人應有部分
    各2分之1。Ｋ部分476.28平方公尺分歸被告寅○○、卯○○、辰○○、申○○、未○○、巳○○共同取得，每人之應
    有部分各6分之1。Ｌ部分56.15平方公尺及Ｑ部分34.80平
    方公尺分歸被告甲○○取得。Ｏ部分16.25平方公尺，Ｐ
    部分16.32平方公尺作為拓寬道路用地，Ｍ部分153.78平方
    公尺，Ｎ部分64.83平方公尺（152地號部分10.42平方公尺
    、153地號部分54.41平方公尺）作為通路用地，並由兩造維
    持共有，每人之應有部分為原告癸○○及被告辛○○各8056
    35分之43029，被告壬○○805635分之188821、被告庚○○
    、戊○○、己○○各805635分之74967 ，被告甲○○805635
    分之924，被告乙○○805635分之201407，被告寅○○80563
    5分之13701，被告卯○○、辰○○、申○○、未○○、巳○○各805635分之13783，被告丙○○、丑○○各805635分之
    6296。
貳、被告部分：
一、被告甲○○方面：
  (一)聲明：同意分割。
  (二)陳述：原告主張甲案之分割方案Ｍ部分面臨現有道路，通行
    無礙，無供通路用地之必要。被告甲○○原有持分面積僅92
    .40 平方公尺，依原告分割方案甲案竟將之分散於兩地，即
    Ｌ部分面積56.15平方公尺、Ｑ部分面積34.80平方公尺，將
    來勢成無用之畸零地，顯非允當分割方案，主張將Ｑ部分移
    回與Ｌ部分合併，如附圖斜線部分給被告甲○○，可免被告
    甲○○拆屋損財之苦，且無損原告亦不影響其餘被告。主張
    依96年4月27日複丈成果圖乙案之「面積」欄之面積所示
    被告壬○○、乙○○共同取得部分：Ａ部分面積2352.19 平
    方公尺（壬○○應有部分484分之234，乙○○應有部分484
    分之250）；Ｂ部分面積1431.59平方公尺（壬○○應有部分
    484分之234，乙○○部分為484分之250）。被告丙○○、
    丑○○取得部分：Ｃ部分面積75.88平方公尺由丙○○、丑
    ○○共同取得，每人之應有部分各為2分之1；Ｄ部分面積48
    .53 平方公尺由丙○○、丑○○共同取得，每人之應有部分
    各為2分之1。被告庚○○、戊○○、己○○取部分：Ｅ部
    分面積379.60平方公尺及Ｇ部分積869.89平方公尺（152 地
    號部分48.49平方公尺、153地號部分821.40平方公尺）由庚○○、戊○○、己○○共同取得，每人應有部分各3分之1；
    Ｆ1部分面積331.03平方公尺由庚○○取得；Ｆ2部分面積33
    1.03平方公尺由戊○○取得；Ｆ3部分面積331.03平方公尺
    由己○○取得。原告癸○○及被告辛○○、寅○○、卯○○、辰○○、申○○、未○○、巳○○取得部分：Ｈ部分面
    積199.09平方公尺及Ｉ部分面積816.28平方公尺由原告癸○○及被告辛○○、寅○○、卯○○、辰○○、申○○、未○○、巳○○等8人共同取得，原告癸○○及被告辛○○之應
    有部分各為3分之1，而被告寅○○、卯○○、辰○○、申○○、未○○、巳○○等六人，每人之應有部分各為18分之1
    ；Ｊ部分面積132.49平方公尺（152地號部分44.09平方公尺
    、153地號部分88.40平方公尺）由原告癸○○及被告辛○○
    共同取得，每人應有部分各2分之1；Ｋ部分面積549.89平方
    公尺，由被告寅○○、卯○○、辰○○、申○○、未○○、
    巳○○等六人共同取得，每人應有部分各為6分之1。被告
    甲○○取得部分：Ｌ部分積110.43平方公尺。Ｎ部分面積
    64.83平方公尺（152地號部分10.42平方公尺、153地號部分
    54.41平方公尺）、Ｏ部分面積16.25平方公尺及Ｐ部分面積
    16.32平方公尺供為通路用地，由兩造按原有持分比例共同
    取得。被告庚○○同意將其土地補足被告甲○○至32坪，以
    保被告甲○○土地房屋完整。就乙案各共有人分得土地面積
    之增減，主張補償費以公告現值來計算。
二、被告庚○○、己○○、丑○○
  (一)聲明：同意分割。
  (二)陳述：
    1.被告庚○○、己○○部分：編號Ｉ係精華地，請求原地公
      平分配。
    2.被告丑○○部分：希望能和被告丙○○維持共有關係，並
      分到道路之位置。
三、被告戊○○方面：
  (一)聲明：同意分割。
  (二)陳述：坐落台中縣后里鄉○○段143、144、145、146、147
    、148、149、150、151、152、153、154、232、233地號等
    14筆土地，為張家祖產，先人分割方法係以舊廳房屋中心為
    界線，東西兩邊各自使用，各自管理。當時東邊為建地，其
    兩邊現已有都市計畫規畫之8米道路，西邊為農業用地，並
    無道路，被告戊○○的父親分得西邊土地，並於其上建築如
    94年3月14日複丈成果圖所示149地號土地內編號Ｅ部分結構
    磚造三合院平房（門牌號碼成功路48巷22弄5號），系爭148
    地號土地係房子出入口道路，現由被告戊○○繼承管理並耕
    作至今，依民法第832條、第768條規定，自應將該部分土地
    分割予被告戊○○，依原告甲案分割方案所示坐落於Ｆ、Ｉ
    部分內，水電設施均置於Ｉ部分，不同意分割在房屋建物範
    圍內，不同意拆除房屋，主張被告戊○○部分要分開，並於
    Ｂ、Ｇ東邊邊界應留8米巷道，以供通行，提升系爭土地之
    利用價值。系爭土地市價每坪8萬，補償費部分主張依公告
    地價加成。
四、被告乙○○、辛○○、卯○○、辰○○、申○○、未○○、
    巳○○、寅○○、壬○○方面：
  (一)聲明：同意分割。
  (二)陳述：
    1.被告乙○○、壬○○部分：同意分割，系爭土地長年分管
      使用情形複雜，其上並有建築房屋居住使用，亦有種植水
      果作物及設施建設等，分配方法應以現有房屋及果樹作物
      等現有物使用地為原則分配再計算個人持分面積分割以維
      護各共有人權益。分割方案之路地預留Ｍ區不予分割，及
      152地號土地原分配為Ｎ、Ｊ、Ｇ部分不予分割，其面積
      回併母號，系爭152、153地號土地目前皆為空地，應將系
      爭152地號分歸癸○○、辛○○、己○○、戊○○、庚○○、寅○○、卯○○、辰○○、申○○、未○○、巳○○
      共同取得，系爭153地號土地分歸壬○○、乙○○、丙○○、丑○○等共同取得。
    2.被告辛○○、卯○○、辰○○、申○○、未○○、巳○○
      、寅○○部分：同意甲案之分割方案，於都市更新時，同
      時拓寬並延伸8米路，系爭153地號農地價格為5,200元，
      系爭149地號土地價格為16,200元，如採甲案，反對以低
      價之農地與高價之宅地交換。被告甲○○於62年3月19日
      購買重測前330地號土地之持分，於重測後149地號土地建
      築房屋，門牌號碼成功路48巷24號，嗣於72年將該地納入
      都市計畫必須分攤公共設施，而必須向後拆除1.89平方公
      尺，由於被告甲○○於甲案之分割方案即系爭153地號土
      地內Ｑ部分房子已拆除1.89平方公尺，再向後拆除4.64平
      方公尺（計算式：34.8平方公尺÷分攤公共設施7.5平方
      公尺＝4.64平方公尺），再向後拆0.29平方公尺（計算式
      ：新設道路1.76平方公尺+0.37平方公尺÷7.5平方公尺＝
      0.29平方公尺），超建110.43平方公尺-106.55平方公尺
      ＝3.88平方公尺÷7.5＝0.52平方公尺，共拆除7.34平方
      公尺（計算式：1.89平方公尺+4.64平方公尺+0.29平方公
      尺+0.52平方公尺＝7.34平方公尺），剛好可把延伸的8米
      路完成拓寬，亦因納入都市計畫，地價已由當時1坪1千元
      漲到8萬元至10萬元，臺中縣政府亦宣布今年內實施科學
      園區外圍之農地將准許變更為住宅地，Ｑ部分面積34.80
      平方公尺也可變更為住宅地，並無損失。且被告甲○○已
      許久未居住於此，現在亦確定10米以內之路寬無發給補償
      金規定，其僅需高價出售土地，房屋是否拆除已非必要。
      如採乙案，一方面換地不成則須繳增值稅約20萬元，如換
      得成土地，難免被追繳增值稅，非最佳分割方案。
    3.被告辛○○部分：同意甲案之分割方案，並放棄一切補償
      ，主張96年4月27日複丈成果圖所示甲案，依「補正狀面
      積」欄之面積為分配面積，即Ｍ部分為150.04平方公尺、
      Ｎ部分為62.86平方公尺、Ｂ部分1431.09平方公尺、Ｋ部
      分為481.12平方公尺。如採乙案，有補償金問題，難免有
      後續問題產生，實不可採。
五、被告丙○○方面：被告未於言詞辯論期日到場，亦未提出書
    狀作何聲明或陳述。
參、得心證之理由：
一、共有人就共有物之分割方法不能達成協議者，任何共有人得
    請求法院判決分割共有物，民法第824條第2項定有明文。原
    告主張系爭5筆土地為兩造所共有，應有部分如附表一所示
    ，系爭5筆土地之地目均為建地，並無不能合併分割之情形
    ，兩造就之亦無不分割之特約，且就分割方法未能達成協議
    之事實，業據原告提出地籍圖謄本、土地登記謄本、分割圖
    、林根煌律師事務所94年7月6日中邦律字第076號函、台中
    縣后里鄉○○段144、149、151、152、153地號等5筆共有土
    地協商分割紀錄、公共設施土地使用同意書、台中縣后里鄉
    都市計畫土地使用分區（或公共設施用地）證明書、土地登
    記謄本及后里鄉○○段149等地號擬開闢8Ｍ私設道路範圍示
    意圖等影本各一份附卷為證，是依本院調查之結果，堪信原
    告之主張為真正，則原告依共有物分割請求權，請求合併分
    割系爭5筆土地等主張，揆諸前揭說明，應無不合。
二、次按法院定共有物之分割方法，應斟酌當事人之聲明、共有
    物之性質、經濟效用及全體共有人之利益等公平決之。經查
    ：依本院函請台中縣豐原地政事務所派員會同本院及兩造於
    94年2月23日履勘現場所見，系爭5筆土地上，其中坐落系爭
    144地號土地內編號Ａ係結構鐵架造蓋烤漆板工廠，門牌號
    碼成功路48巷22弄15號、編號Ｂ係結構鋼筋混泥土造二層樓
    房，現為被告乙○○占有使用中、編號Ｃ係結構木造平房，
    門牌號碼成功路48巷22弄13號，現為被告壬○○占有使用中
    ，系爭149地號土地內編號Ｄ係結構鐵架造蓋烤漆板之位置
    、編號Ｅ係結構磚造三合院平房，門牌號碼成功路48巷22弄
    5號，現為被告戊○○占有使用中、編號Ｆ係結構加強磚造
    二層樓房，門牌號碼成功路48巷24號，現為被告甲○○占有
    使用中、編號Ｇ係結構磚造一層房屋，門牌號碼成功路48巷
    24號，現為被告甲○○占有使用中，系爭153地號土地內編
    號Ｈ係結構鐵架造蓋烤漆板，現為午○○之繼承人寅○○占
    有使用中，此有本院94年2月23日勘驗筆錄、附圖及台中縣
    豐原地政事務所繒製後函覆本院之94年3月1日土地複丈成果
    圖在卷可稽。嗣經本院於94年7月5日言詞辯論期日當庭命原
    告通知全體被告於94年7月17日上午9時30分許在被告壬○○
    住處召開分割方案之協調會，此有本院94年7月5日言詞辯論
    筆錄、林根煌律師事務所94年7月6日中邦律字第076號函及
    台中縣后里鄉○○段144、149、151、152、153地號等5筆共
    有土地協商分割紀錄各一份附卷為憑，嗣原告始斟酌建物位
    置暨上開共有人協商結果，經大多數共有人同意下提出如附
    圖即96年4月27日複丈成果圖甲案之分割方案，被告甲○○
    則不同意原告之主張，並抗辯稱甲案之分割方案Ｍ部分面臨
    現有道路，通行無礙，無供通路用地之必要，被告甲○○原
    有持分面積僅92 .40 平方公尺，依甲案竟將之分散於兩地
    ，即Ｌ部分面積56.15平方公尺、Ｑ部分面積34.80平方公尺
    ，將來勢成無用之畸零地，顯非允當分割方案，主張將Ｑ部
    分移回與Ｌ部分合併，如附圖斜線部分給被告甲○○，可免
    被告甲○○拆屋損財之苦，且無損原告亦不影響其餘被告，
    並提出如附圖即96年4月27日複丈成果圖乙案之分割方案。
    本院乃會同台中縣豐原地政事務所測量人員與兩造於95年1
    月5日勘測現場，分別依兩造之主張，由測量人員測繪如附
    圖甲案、乙案等分割方案，此有本院95 年1月5日勘驗筆錄
    及臺中縣豐原地政事務所96年4月27日土地複丈成果圖存卷
    可稽。是就系爭土地應如何分割始為適當乙節以論，查如附
    圖即96年4月27日複丈成果圖甲案之分割方案，既係經本院
    當庭命原告通知全體被告召開分割方案之協調會，再由原告
    斟酌系爭5筆土地上建物位置暨上開共有人協商結果，經大
    多數共有人同意下所製作並提出之分割方案，自已斟酌當事
    人之聲明、共有物之性質、經濟效用，且符合大多數共有人
    之利益。被告甲○○雖不同意原告之主張，並抗辯稱甲案之
    分割方案Ｍ部分面臨現有道路，通行無礙，無供通路用地之
    必要，被告甲○○原有持分面積僅92 .40 平方公尺，依甲
    案竟將之分散於兩地，即Ｌ部分面積56.15平方公尺、Ｑ部
    分面積34.80平方公尺，將來勢成無用之畸零地，顯非允當
    分割方案，主張將Ｑ部分移回與Ｌ部分合併，如附圖斜線部
    分給被告甲○○，可免被告甲○○拆屋損財之苦，且無損原
    告亦不影響其餘被告，並提出如附圖即96年4月27日複丈成
    果圖乙案之分割方案，然查系爭5筆土地之共有人乙○○、
    辰○○、申○○、未○○、卯○○、巳○○、午○○（寅○○之被繼承人）、戊○○、庚○○、己○○、張擇鄰（丙○○、丑○○之被繼承人）、辛○○、癸○○等人於本件起訴
    前即均同意將149地號及153地號土地南側開闢8公尺寬之私
    設道路，此有原告提出之卷附公共設施土地同意書及開闢8
    公尺私設道路範圍示意圖可稽，足見原告主張有關道路部分
    甲案之分割方法顯然符合大多數共有人之意思。次查系爭15
    2地號及153地號土地係屬農業區，有台中縣后里鄉都市計畫
    土地使用分區證明書附卷可稽，且152地號及153地號土地之
    公告現值每平方公尺僅為3600元，而系爭144地號、149 地
    號、151地號土地之公告現值每平方公尺為12500元，其價值
    顯然超過152地號及153地號土地之價值三倍以上，亦有卷附
    之土地登記謄本載明可稽，則依甲案之分割方法，每人均有
    分配取得住宅區及農業區用地，應符合公平合理原則。從而
    ，被告甲○○猶執前詞抗辯，並據以主張如附圖即96年4 月
    27日複丈成果圖乙案之分割方案，即無足採。再觀諸如附圖
    即96年4月27日複丈成果圖甲案及乙案之分割方案內容所載
    ，本院可比對出依上開二分割方案分割後各共有人原持分面
    積與分割後取得面積之增減差異結果，如附表二、附表三所
    示，其中甲案各共有人分割後面積增減情形差距較小，反觀
    乙案各共有人分割後面積增減情形差距甚大，又甲案中僅原
    告及被告辛○○分割後面積減少，其二人並分別以言詞或書
    狀表明放棄分得面積減少部分之補償，反觀乙案因各共有人
    分割後面積增減情形差距甚大，各共有人間就分割後面積減
    少部分補償金額爭執亦烈，比較下自以如附圖即96年4月27
    日複丈成果圖甲案之分割方案，較符合共有物原物分割之目
    的及全體共有人之利益。是本院審酌兩造上開陳述意見及聲
    明、共有物之性質、經濟效用及其使用現況，暨參酌全體共
    有人之利益及公平等情事，認以附圖即96年4月27日複丈成
    果圖甲案之分割方案，較為允當，即將兩造共有坐落台中縣
    后里鄉○○段144地號、地目建、面積2428.07平方公尺、同
    段149地號、地目建、面積1936.12平方公尺、同段151地號
    、地目建、面積594.94平方公尺、同段152地號、地目建、
    面積1583.12平方公尺及同段153地號、地目建、面積1514.
    10平方公尺，請准予合併分割，並將如附圖即96年4月27 日
    複丈成果圖甲案，以「面積」欄之面積所示Ａ部分2352.1
    9平方公尺及Ｂ部分1433.95平方公尺分歸被告壬○○、乙○○共同取得，壬○○應有部分為484分之234，乙○○應有部
    分為484分之250。Ｃ部分75.88平方公尺及Ｄ部分46.17平
    方公尺分歸被告丙○○、丑○○共同取得，每人應有部分各
    2分之1。Ｅ部分379.60平方公尺、Ｇ部分869.89平方公尺
    （152地號部分48.49平方公尺、153地號部分821.40平方公
    尺）分歸被告庚○○、己○○、戊○○共同取得，每人應有
    部分各3 分之1。Ｆ1部分310.44平方公尺分歸被告庚○○
    取得，Ｆ2部分310.44方公尺分歸被告戊○○取得，Ｆ3部分
    310.43 平方公尺分歸被告己○○取得。Ｈ部分199.09平
    方公尺、Ｉ部分778.56平方公尺分歸原告癸○○及被告辛○○、寅○○、卯○○、辰○○、申○○、未○○、巳○○共
    同取得，原告癸○○及被告辛○○之應有部分各為3分之1，
    被告寅○○、卯○○、辰○○、申○○、未○○、巳○○之
    應有部分各18分之1。Ｊ部分171.30平方公尺（152地號部
    分44.09 平方公尺、153地號部分127.21平方公尺）分歸原
    告癸○○及被告辛○○共同取得，每人應有部分各2分之1。
    Ｋ部分476.28平方公尺分歸被告寅○○、卯○○、辰○○
    、申○○、未○○、巳○○共同取得，每人之應有部分各6
    分之1。Ｌ部分56.15平方公尺及Ｑ部分34.80平方公尺分
    歸被告甲○○取得。Ｏ部分16.25平方公尺，Ｐ部分16.32
    平方公尺作為拓寬道路用地，Ｍ部分153.78平方公尺，Ｎ部
    分64.83平方公尺（152地號部分10.42平方公尺、153地號部
    分54.41平方公尺）作為通路用地，並由兩造維持共有，每
    人之應有部分為原告癸○○及被告辛○○各805635分之4302
    9，被告壬○○805635分之188821、被告庚○○、戊○○、
    己○○各805635分之74967，被告甲○○805635分之924，被
    告乙○○805635分之201407，被告寅○○805635分之13701
    ，被告卯○○、辰○○、申○○、未○○、巳○○各805635
    分之13783，被告丙○○、丑○○各805635分之6296，爰判
    決如主文第1項所示。
三、分割共有物之訴，係合兩造之必要共同訴訟，原、被告之間
    本可互換地位，本件原告起訴雖於法有據，但被告之應訴實
    因訴訟性質所不得不然，故所為抗辯自為伸張或防衛權利所
    必要，是以本院認本件之訴訟費用應由兩造按其應有部分之
    比例分擔，較為公允，爰諭知如主文第2項所示。
四、本件事證已臻明確，兩造其餘之攻擊防禦方法無逐一論述之
    必要，附此敘明。
肆、訴訟費用負擔之依據：民事訴訟法第80條之1、第85條第1項
    但書。
中　　華　　民　　國　　96　　年　　10 　月　　16　　日
                  民事第一庭    法  官  呂明坤
附表一：
┌──┬─────┬───────────────────────────────────────┐
│編號│共  有  人│                                應  有  部  分                                │
├──┴─────┼───────┬───────┬───────┬───────┬───────┤
│       系爭土地 │    144地號   │    149地號   │    151地號   │    152地號   │   153地號    │
├──┬─────┼───────┼───────┼───────┼───────┼───────┤
│ 1  │  癸○○  │136313/0000000│136313/0000000│136313/0000000│500/0000000   │108069/0000000│
├──┼─────┼───────┼───────┼───────┼───────┼───────┤
│ 2  │  甲○○  │3200/279026   │3200/279026   │3200/279026   │3200/279026   │3200/279026   │
├──┼─────┼───────┼───────┼───────┼───────┼───────┤
│ 3  │  乙○○  │1/4           │1/4           │1/4           │1/4           │1/4           │
├──┼─────┼───────┼───────┼───────┼───────┼───────┤
│ 4  │  辛○○  │136313/0000000│136313/0000000│136313/0000000│500/0000000   │108069/0000000│
├──┼─────┼───────┼───────┼───────┼───────┼───────┤
│ 5  │  庚○○  │545252/0000000│545252/0000000│545252/0000000│545252/0000000│545252/0000000│
├──┼─────┼───────┼───────┼───────┼───────┼───────┤
│ 6  │  戊○○  │545252/0000000│545252/0000000│545252/0000000│545252/0000000│545252/0000000│
├──┼─────┼───────┼───────┼───────┼───────┼───────┤
│ 7  │  己○○  │545252/0000000│545252/0000000│545252/0000000│545252/0000000│545252/0000000│
├──┼─────┼───────┼───────┼───────┼───────┼───────┤
│ 8  │  卯○○  │22719/0000000 │22719/0000000 │22719/0000000 │68156/0000000 │32133/0000000 │
├──┼─────┼───────┼───────┼───────┼───────┼───────┤
│ 9  │  辰○○  │22719/0000000 │22719/0000000 │22719/0000000 │68156/0000000 │32133/0000000 │
├──┼─────┼───────┼───────┼───────┼───────┼───────┤
│ 10 │  申○○  │22719/0000000 │22719/0000000 │22719/0000000 │68157/0000000 │32134/0000000 │
├──┼─────┼───────┼───────┼───────┼───────┼───────┤
│ 11 │  未○○  │22719/0000000 │22719/0000000 │22719/0000000 │68157/0000000 │32134/0000000 │
├──┼─────┼───────┼───────┼───────┼───────┼───────┤
│ 12 │  巳○○  │22719/0000000 │22719/0000000 │22719/0000000 │68157/0000000 │32134/0000000 │
├──┼─────┼───────┼───────┼───────┼───────┼───────┤
│ 13 │  丙○○  │1/128         │1/128         │1/128         │1/128         │1/128         │
├──┼─────┼───────┼───────┼───────┼───────┼───────┤
│ 14 │  丑○○  │1/128         │1/128         │1/128         │1/128         │1/128         │
├──┼─────┼───────┼───────┼───────┼───────┼───────┤
│ 15 │  寅○○  │22718/0000000 │22718/0000000 │22718/0000000 │67156/0000000 │32133/0000000 │
├──┼─────┼───────┼───────┼───────┼───────┼───────┤
│ 16 │  壬○○  │15/64         │15/64         │15/64         │15/64         │15/64         │
└──┴─────┴───────┴───────┴───────┴───────┴───────┘
 附表二（甲案）：
┌──┬─────┬───────┬───────┬───────┐
│編號│共  有  人│ 原有持分面積 │分割後取得面積│分割後面積增減│
├──┼─────┼───────┼───────┼───────┤
│ 1  │  癸○○  │ 430.29㎡     │424.94㎡      │-5.35㎡       │
├──┼─────┼───────┼───────┼───────┤
│ 2  │  甲○○  │ 92.40㎡      │93.84㎡       │+1.44㎡       │
├──┼─────┼───────┼───────┼───────┤
│ 3  │  乙○○  │ 2014.07㎡    │2018.44㎡     │+4.37㎡       │
├──┼─────┼───────┼───────┼───────┤
│ 4  │  辛○○  │ 430.29㎡     │424.94㎡      │-5.35㎡       │
├──┼─────┼───────┼───────┼───────┤
│ 5  │  庚○○  │ 749.67㎡     │750.32㎡      │+0.65㎡       │
├──┼─────┼───────┼───────┼───────┤
│ 6  │  戊○○  │ 749.67㎡     │750.31㎡      │+0.64㎡       │
├──┼─────┼───────┼───────┼───────┤
│ 7  │  己○○  │ 749.67㎡     │750.31㎡      │+0.64㎡       │
├──┼─────┼───────┼───────┼───────┤
│ 8  │  卯○○  │ 137.83㎡     │137.99㎡      │+0.16㎡       │
├──┼─────┼───────┼───────┼───────┤
│ 9  │  辰○○  │ 137.83㎡     │137.99㎡      │+0.16㎡       │
├──┼─────┼───────┼───────┼───────┤
│ 10 │  申○○  │ 137.83㎡     │137.99㎡      │+0.16㎡       │
├──┼─────┼───────┼───────┼───────┤
│ 11 │  未○○  │ 137.83㎡     │137.99㎡      │+0.16㎡       │
├──┼─────┼───────┼───────┼───────┤
│ 12 │  巳○○  │ 137.83㎡     │137.99㎡      │+0.16㎡       │
├──┼─────┼───────┼───────┼───────┤
│ 13 │  丙○○  │ 62.96㎡      │62.98㎡       │+0.02㎡       │
├──┼─────┼───────┼───────┼───────┤
│ 14 │  丑○○  │ 62.96㎡      │62.98㎡       │+0.02㎡       │
├──┼─────┼───────┼───────┼───────┤
│ 15 │  寅○○  │ 137.01㎡     │137.96㎡      │+0.95㎡       │
├──┼─────┼───────┼───────┼───────┤
│ 16 │  壬○○  │ 1888.21㎡    │1889.36㎡     │+1.15㎡       │
└──┴─────┴───────┴───────┴───────┘
 附表三（乙案）：
┌──┬─────┬──────┬───────┬───────┐
│編號│共  有  人│原有持分面積│分割後取得面積│分割後面積增減│
├──┼─────┼──────┼───────┼───────┤
│ 1  │  癸○○  │430.29㎡    │409.90㎡      │-20.39㎡      │
├──┼─────┼──────┼───────┼───────┤
│ 2  │  甲○○  │92.40㎡     │111.55㎡      │+18.95㎡      │
├──┼─────┼──────┼───────┼───────┤
│ 3  │  乙○○  │2014.07㎡   │1978.78㎡     │-35.29㎡      │
├──┼─────┼──────┼───────┼───────┤
│ 4  │  辛○○  │430.29㎡    │409.91㎡      │-20.38㎡      │
├──┼─────┼──────┼───────┼───────┤
│ 5  │  庚○○  │749.67㎡    │756.60㎡      │+6.93㎡       │
├──┼─────┼──────┼───────┼───────┤
│ 6  │  戊○○  │749.67㎡    │756.59㎡      │+6.94㎡       │
├──┼─────┼──────┼───────┼───────┤
│ 7  │  己○○  │749.67㎡    │756.60㎡      │+6.93㎡       │
├──┼─────┼──────┼───────┼───────┤
│ 8  │  卯○○  │137.83㎡    │149.73㎡      │+11.9㎡       │
├──┼─────┼──────┼───────┼───────┤
│ 9  │  辰○○  │137.83㎡    │149.73㎡      │+11.9㎡       │
├──┼─────┼──────┼───────┼───────┤
│ 10 │  申○○  │137.83㎡    │149.73㎡      │+11.9㎡       │
├──┼─────┼──────┼───────┼───────┤
│ 11 │  未○○  │137.83㎡    │149.73㎡      │+11.9㎡       │
├──┼─────┼──────┼───────┼───────┤
│ 12 │  巳○○  │137.83㎡    │149.73㎡      │+11.9㎡       │
├──┼─────┼──────┼───────┼───────┤
│ 13 │  丙○○  │62.96㎡     │62.97㎡       │+0.01㎡       │
├──┼─────┼──────┼───────┼───────┤
│ 14 │  丑○○  │62.96㎡     │62.96㎡       │0             │
├──┼─────┼──────┼───────┼───────┤
│ 15 │  寅○○  │137.01㎡    │149.71㎡      │+12.7㎡       │
├──┼─────┼──────┼───────┼───────┤
│ 16 │  壬○○  │1888.21㎡   │1852.18㎡     │-36.03㎡      │
└──┴─────┴──────┴───────┴───────┘
正本係照原本作成。
如對本判決上訴，須於判決送達後20日內向本院提出上訴狀。
中　　華　　民　　國　　96　　年　　10 　月　　16　　日
                                書記官   吳慕先
